【裁判字號】    96,訴,1155
【裁判日期】    970430
【裁判案由】    租佃爭議
【裁判全文】
臺灣臺中地方法院民事判決  96年度訴字第1155號
原      告  台灣銀行股份有限公司
法定代理人  辛○○
訴訟代理人  丁○○
複代理人    乙○○
訴訟代理人  李勝琛律師
            王憲勳律師
被      告  己○○
上列當事人間租佃爭議事件，原告提起租佃爭議調處不成立，經
台中縣政府耕地租佃委員會移送前來，本院於97年4月16日言詞
辯論終結，判決如下：
    主    文
被告應將座落臺中縣梧棲鎮○○段第六四一地號（面積０. ０六
二四公頃，地目「田」）、同地段第六四一之一地號（面積０.
０二七五公頃，地目「田」）、同地段第六四一之二地號（面積
０. ０六七三公頃，地目「田」）等三筆土地如附圖編號Ａ、Ｂ
所示之地上物拆除，附圖編號Ｃ所示水池回填，將土地返還原告
。
被告應給付原告新臺幣柒拾陸萬伍仟伍佰柒拾陸元，及自九十六
年六月七日起至清償日止，按年息百分之五計算之利息，並自九
十六年五月一日起至交還第一項所示土地之日止，按月於每月十
五日給付原告新臺幣壹萬肆仟捌佰貳拾陸元。
原告其餘之訴駁回。
訴訟費用由被告負擔十分之九，餘由原告負擔。
本判決第一項、第二項，於原告分別以新臺幣伍佰拾萬元、新
臺幣貳拾陸萬元供擔保後，得假執行。但被告得於執行程序實施
前分別以新臺幣壹仟伍佰捌拾萬壹仟零貳拾玖元、新臺幣柒拾
陸萬伍仟伍佰柒拾陸元為原告預供擔保，得免為假執行。
    事實及理由
甲、程序部分
一、本件原告因兩造間就如主文第一項所示土地發生是否自任耕
    作之租佃爭議，經原告依耕者三七五減租條例（下稱減租條
    例）第26條規定向台中縣政府耕地租佃爭議委員會聲請調處
    ，調處不成立，經台中縣政府耕地租佃爭議委員會移送前來
    ，核先敘明。
二、次按訴狀送達後，原告不得將原訴變更或追加他訴。但請求
    之基礎事實同一者，或擴張或減縮應受判決事項之聲明者，
    或不甚礙被告之防禦及訴訟之終結者，不在此限。被告於訴
    之變更或追加無異議，而為本案之言詞辯論者，視為同意變
    更或追加。民事訴訟法第255條第1項第2、3、7款及同條第2
    項分別定有明文。本件原告起訴時訴之聲明第二項請求被告
    給付新台幣 (下同)741,280 元，嗣於訴訟中 (民國96年9月
    26 日)以前揭金額計算錯誤為由，更正請求金額為956992元
    ，被告不為異議而為言詞辯論，請求基礎事實同一，又不礙
    被告之防禦及訴訟終結，僅屬擴張應受判決事項之聲明，揆
    諸上揭說明，為法所許，應予准許。
乙、實體部分
壹、原告主張：
一、緣座落臺中縣梧棲鎮○○段第641、641-1及641-2等地號土
    地（下稱系爭耕地）為原告所有土地，兩造於86年2月5日訂
    定耕地三七五租約（下稱系爭租約）。因系爭耕地之地目為
    「田」，且徵之租約第4條關於地租約定，其繳納實物乃為
    「稻谷」，足見兩造自始即約定承租之系爭耕地係供農業使
    用。被告於本件調處前置程序中，對其擅自將系爭耕地之部
    分闢作魚塭而供非農業使用乙情並不爭執，被告已然違反約
    定而從事非農業之用途，違反減租條例第16條第1項應自任
    耕作之規定，依同條例第2項規定，自無待原告另為終止之
    表示，雙方租約應即當然向後失其效力。爰本於所有人地位
    ，依民法第767條前段規定請求被告返還系爭耕地予原告。
二、按無法律上之原因而受有利益，致他人受損害者，應返還其
    利益，民法第179條定有明文，而無權占有他人房地，可能
    獲得相當於租金之利益。查本件被告自民國92年1月1日起無
    權占有原告所有之系爭三筆土地，則其獲有相當於租金之不
    當得利，並致原告受有損害；被告得利與原告受有損害間具
    有因果關係，原告自得本於不當得利法律關係，請求被告給
    付相當於租金之不當得利。
三、對被告抗辯之陳述：
    本件於調處前置程序中所以否准原告所請，無非以原告長期
    沈默而未為主張，足使現任承租人產生正當信賴，遂認為該
    權利之行使有違誠信。然查：
(一)原告請求返還系爭耕地之主張並無權利濫用：
    查是否有權利濫用，應視原告解除租約，是否有違政府貫徹
    扶植自耕農之立法目的。本件，稽之現場照片，除已有部分
    闢作魚塭外，其上花木扶疏，且多為觀賞植物，並深植入土
    ，則依一般人之日常生活經驗，若謂被告生計胥賴系爭耕地
    維持云云，恐難採信；況者，維持租佃雙方農業產業之關係
    ，既在期能合理分配農業資源，以達國家經濟之發展，被告
    將系爭耕地作如此利用，以圖個人私益之滿足，實無異對於
    有限農業資源之耗費，遑論對於國家經濟有何貢獻。準此，
    被告保有系爭耕地之租賃權，既難以貫徹扶植自耕農之立法
    目的，甚至對於國家總體經濟發展毫無貢獻可言，兩相權衡
    下，實不若由原告更另行轉租予他人，以避免社會有限資源
    之浪費，並貫徹減租條例之良法美意與憲法第143條第4項、
    第153條第1項之方針規定為當。
(二)至於被告於訴訟外辯稱原告長期沈默，已足以引起伊之『正
    當』信任云云，惟其信賴基礎，既係出於不正方法，則自無
    加以保護之理。因兩造間在86年間訂定租約時，原告實僅就
    被告所提書面資料，而為決定是否出租，且被告於上揭時日
    辦理續租時，竟未就系爭耕地已非供農業使用乙情告知原告
    ，則被告對此重要事項不為陳述，致使原告仍與之訂定租約
    ，進而令其取得系爭耕地之租賃權，其手段顯已有違誠信。
    本件被告所以取得系爭耕地承租之權利，既係出於伊未能據
    實告知之惡意所致，縱令原告權利有長期未為行使之情，猶
    不能因此即遽認被告所以產生如此信任，係屬「正當」，況
    被告於訴訟外既自陳系爭耕地自70年間即已違法使用，益見
    其假藉制憲者及立法者所制定的『客觀之法』，援引以行『
    濫權』之實，且長期閒置耕地，造成國家資源浪費之不公平
    現象。
(三)原告就三七五耕地承租戶違約情事之勘驗，係採承租戶租約
    到期逐年併予審查之方式為之，是原告於91年年底本欲與被
    告續約、進而派員現場勘查確認之前，對被告所稱自70年代
    起即有違約使用系爭三筆土地，改以「綜合性利用」方式利
    用系爭三筆耕地乙事，並不知情。
    原告係公營行庫，87年之前對出租耕地換約事宜，採書面審
    查；之後雖陸續接獲有三七五耕地遭違約使用之檢舉，然因
    原告管領之土地繁多，在人力資源有限的情況下，對耕地承
    租戶有無違約使用之情事，仍僅能逐年針對同一批於該年度
    租約即將到期之土地，派員前往現場勘查，確認是否有違約
    使用之情形；在該年度派員實際勘查確認之前，原告並無從
    憑空認定被告確有違約使用，進而對被告主張返還耕地、請
    求損害賠償，從而更不可能如被告指稱所謂原告容許被告就
    系爭土地為綜合性之利用情事。
四、並聲明：
  (一)如主文第一項所示。
  (二)被告應給付原告956,992元及自起訴狀繕本送達翌日起至清
    償日止，按週年利率百分之五計算之利息，並自民國96年5
    月1日起至回復原狀返還土地日止，按月給付原告18,532 元
    。
  (三)原告願供擔保，請准宣告假執行。
貳、被告方面：
一、本件租賃契約，本為被告己○○之父楊錦華於50年間依減租
    條例向原告合法承租。兩造於86間系爭耕地租約締結時，原
    告早已知悉被告所承租土地之使用現狀，蓋以原告梧棲分行
    位於梧棲鎮行政區內，距系爭3筆耕地之車程僅3分鐘，況且
    里內有數十戶皆與被告相同之案例，案例之多及所佔面積之
    寬，原告那有不知情道理。原告當時承辦人甲○○先生住處
    離台銀不到3分鐘車程，與被告家更近，甲○○先生與家父
    還有里內所有承租原告土地的佃農皆有互動往來頻繁。所謂
    不知情更無道理。80年間甲○○先生帶著原告台北總行1位
    女主管到現場勘察土地，當時有家父與大哥庚○○在場。原
    告主張在91年間要續約時才知情，實屬不實。
二、被告之父當時承租3筆土地現狀為原告承辦人員甲○○先生
    及台北總行早已所知，且每6年續約1次。況當時系爭耕地地
    區，為風頭水尾之地，其並無多大價值。因此原告公司梧棲
    分行之承辦人員，方會容許當地承租佃農之綜合性利用土地
    ，實為當時利用土地之現況，此亦為原告公司梧棲分行之人
    所默允，方會續簽約多次，而未生枝節。又原告無故要收回
    之因，據甲○○先生表示，係80年原告對草湳里內數十件耕
    地上有農舍、水池之事皆知情，因當時政府倡導（農業開發
    條例）舉凡農民從事於農、畜、牧、漁皆符合農業開發條例
    ，所以原告才會默允，由於甲○○先生83年間即退休，現在
    原告為何要收回系爭土地他也不知情。由此可知被告於系爭
    土地上為綜合性利用，為原告所默許，難認有未自任耕作情
    事。
三、前揭土地於70年間被告之父即已小部份綜合利用，而有農舍
    、魚池，為當時之承辦人員所熟知，並無違反相關租約內容
    之事實，期間每6年換約一次，自70年至91年間已換約多次
    足以讓人信任其現況使用為合理，均足以引起被告之父之正
    當信任，被告純依繼承而沿舊況使用該承租土地，今原告忽
    主張要解除契約，其更有違誠信原則。況被告依舊例續為利
    用，更無違反租約之事實，而系爭土地利用之現況，亦非轉
    租、或借予他人使用、或擅自變更用途，如築巷道等等。其
    亦均為被告自己合理使用中，亦無達未能續約之情節。
四、被告之父長期以來如水利會無法提供水源，即用水池抽水灌
    溉農作物。父親與原告之間租金長期以來未生枝節，足以讓
    被告相信使用之正當性，而被告只是繼承父親與原告契約，
    並未改變現狀，所以並無未自任耕作。
五、被告系爭土地現狀並無所謂多元化利用而得利益，所有現狀
    均是二、三十年前老舊之農舍與農作物，被告亦將92年至96
    年租金以存證信函方式寄予台灣銀行台中港分行，原告卻以
    退回方式處理，何來不當利益。
六、況原告公司梧棲分行代表人，曾於96年4月20日，在台中縣
    政府耕地租佃委員會調處程序時，表示於87年以後，由於社
    會、經濟變遷，發現有違約之情形，爰於續約時除做書面審
    查外，另要求經辦人員至現場查明是否自認耕作，經數年來
    ，利用續約時，進行清理，經查有86戶違約戶，約占總戶數
    （450戶）之2成，本行業擬定通案處理模式。協助渠等合法
    使用，截至目前有32戶完成訂約事宜，另有12戶申請辦理中
    ，其餘則繼續溝通處理等語。是就上可知原告公司之心態，
    是想利用續約時主張承租戶有違約之情況，而排除承租戶減
    租條例承租人身份，否則若原告公司係方於87年以後，因認
    社會、經濟變遷而發現有違約情形，才利用各別承租戶續約
    時查核承租人是否違約，方加以處理，其顯與管理租佃土地
    應通盤處理之模式有違，況原告公司若真係87年以後方要查
    核是否有違約之事實，則只要相關人員利用數天時間即可知
    悉承租戶利用土地之情況，可併同時通知各承租戶改善使用
    土地之情況，而免續約時互為爭執。則就上原告所採方式，
    其已顯示原告公司早已知悉有綜合利用土地之情形，但為取
    回出租地，均利用承租到期時，突主張承租戶有違約之事實
    ，而不予續約，使承租戶喪失減租條例之承租人身份。否則
    如其訴訟代理人所陳自87年即陸續要求承辦人員實地查核到
    期之承租戶是否有違約之情況，則可想像該分行之承辦人員
    已實際到該佃農區查核數年（約4年），則對於各未到期承
    租戶是否有違約之情況，當亦為其等所熟知，然原告確堅稱
    91 年要續約時均不知系爭土地利用情況，其顯與經驗法則
    有違。
七、並聲明：原告之訴均駁回，如受不利判決願供擔保請准宣告
    免為假執行。
、本件爭執及不爭執事項
一、不爭執事項（並採為本件判決之基礎）
  (一)座落台中縣梧棲鎮○○段641、641-1、641-2地號；地目均
    為田之土地3筆為原告所有。
  (二)兩造於86年2月5日簽訂耕地租賃契約，約定租期自86年1月1
    日起至91年12月31日止計6年，關於應繳地租乃繳納稻谷207
    公斤。
  (三)依台中縣清水地政事務所96年7月6日附圖所示編號Ａ部分、
    面積193平方公尺，現有地上物，使用641-2地號土地，經現
    場勘驗結果內有漁網、竹簍、塑膠籃、三夾板、廢棄鋁門、
    肥料袋、農藥噴灑器、肥料等農用工具及部分廢棄雜物，並
    有雞寮，約佔農舍面積1/5，內有雞隻約10隻，皆為成雞；
    編號Ｂ部份、面積1平方公尺為蓄水池，使用系爭641-2 地
    號部份土地；編號Ｃ部分、面積479平方公尺為水池使用，
    系爭641、641-1、641-2地號部份土地，其現在用途並非做
    魚池之用。
二、爭執之事項:
  (一)兩造於系爭耕地租約締結時，有無以現況為土地使用之合意
  ？
  (二)如認被告對於系爭土地現況之使用，不符合上述之使用目的
    ，違反耕地三七五減租條例第16條第1項屬「未自任耕作」
    ，依同條第2項規定，是否得由出租人收回自行耕作或另行
    出租？
  (三)被告主張適用權利失效之事實及法理，原告不得收回系爭土
    地，有無理由？
肆、法院之判斷
一、兩造於系爭耕地租約締結時，並無以現況為土地使用之合意
    。
(一)按當事人主張有利於己之事實者，就其事實有舉證之責任。
    民事訴訟法第277條定有明文。本件被告抗辯以系爭耕地於
    70年間即有小部分綜合性利用土地，系爭租約於86年訂定時
    ，即有以「現況」為系爭耕地使用之合意等語，為原告所否
    認，對此有利於己之事實，被告負有舉證之責。經查：
  1.被告於台中縣政府耕地租佃委員會調處程序中主張，承租人
    之被繼承人將系爭耕地做鴨寮（詳如后述）、魚池使用於70
    年間即已存在，並檢附其72年及91年的繳租單據，證明出租
    人即原告對被告綜合性利用土地情事知之甚明，依其所舉證
    據僅足證明被告有按年繳納租金，尚難證明兩造於86年間系
    爭租約簽訂時，有以「現況」為系爭耕地使用之合意。至被
    告另提出其92年的繳租單據，因92年度繳租單據乃92 年3月
    17由原告開立，屬91年1月起至91年12月止之租金，此由單
    據右上角期間欄之記載即可證明，而原告既自承履勘清查被
    告違約使用土地之確定時點為91年底，故在原告未能確認被
    告確有違法使用之事證前，原告對被告使用系爭耕地仍係推
    定為合法；91年間被告既仍受合法使用系爭耕地之推定，原
    告向被告收取該年度地租，自屬合法允當，況原告於91年底
    在確認被告有違法使用系爭耕地之情事後，即不與被告續約
    ，並請求被告騰空償還，難認兩造有何合意以「現況」為系
    爭租約之內容。
  2.被告一再辯稱，自其父親承租時期，系爭耕地即有會勘照片
    所示之「綜合性利用」情形存在，無違反相關租約之內容的
    事實云云。並舉證人王瑤祺為證。惟證人王瑤祺、丙○○、
    庚○○、柯樹欉、戊○○為證。經查：
  (1)證人王瑤祺到庭證述略以：九十年之前換約有三個要件，第
    一沒有轉租，第二沒有欠租，第三有二人保證沒有轉租，並
    沒有到現場查看土地使用情況，一直到伊八十三年退休，每
    次換約都沒有到現場去看土地使用情形。至於退休前承租戶
    如申請災害減免是向鄉鎮公所申請災害減免，鄉鎮公所勘查
    後，決定減免成數造冊給原告，原告再依照造冊資料決定減
    免成數，原告並未派員到現場查看土地災害情況。在任時，
    沒有發生什麼事情，所以沒有到現場查看過。八十年間也未
    帶原告臺北總行女主管到被告承租土地查看過。在任期間並
    未同意承租佃戶可以綜合性利用承租土地。依約被告僅能耕
    作而不得從事耕作以外之利用行為等語（97年02月13日筆錄
    第2頁以下）。證人即為系爭原告台中港分行之承辦人員，
    對系爭土地簽約時或災害減免時是否到現場查看或有無陪同
    原告台北總行女性主管到系爭土地查看，知之甚明，所為證
    言當屬可信，況租戶申請災害減免時，並未會同原告就災歉
    案件現場勘查，且查歷年檔案並無與原告共同會勘之書面紀
    錄，此有受理災害減免之機關即台中縣梧棲鎮公所97年03月
    24日梧鎮民字第0970003600號函文在卷可稽，證人所為證言
    難為被告有利證言。
  (2)證人丙○○到庭證述略以：九十六年十月二十七日協同被告
    、被告之母、被告之兄去找證人甲○○，去談承租問題，被
    告在承租土地上蓋鴨寮，在我小時候即存在，我七十七年選
    里長時，該鴨寮即存在，我認為原告承辦人員默認承租戶做
    農業綜合性使用，但我沒有看過原告承辦人員到土地現場查
    看過。當天證人王瑤祺說因為鄉民生活困苦，不忍心依約辦
    理解約，但上面主管要求要依約辦理，所以他才辦理退休等
    語（同上筆錄第4頁參照），僅足證明證人確於96年10月27
    日曾找過證人王瑤祺，縱不論原告全面清查出租耕地有無違
    約使用係在87年後，晚於王瑤祺退休時點（83年），王瑤祺
    退休原因顯與原告是否依約收回鄉民承租耕地無關，縱有關
    係是原告依約要對含被告在內鄉民辦理收回出租耕地而已，
    不足證明原告有默許被告綜合性利用系爭土地情事，而證人
    亦未見原告人員至系爭耕地現場查看，亦難證明原告對於系
    爭土地上有綜合性利用情事，知之甚明。
  (3)證人庚○○亦到庭證述略以：從小和父親在系爭土地上耕作
    ，父親建鴨寮是為了補助家裡生活，建鴨寮時，甲○○有帶
    台北總行女主管到現場查看過，當天有看到鴨寮存在說沒有
    關係，六十八年間系爭土地附近農地有重劃，重劃時有徵收
    到我父親承租的部分土地，重劃時一定要到現場測量，當時
    我們承租土地承租人有我、被告，我的部分在重劃時，部分
    徵收，被告實際耕作部分系爭承租土地部分沒有徵收，六十
    年間鴨寮就重新改建，所以土地重劃徵收時，鴨寮即存在，
    原告不可能不知道。承租戶如申請災害減免租金時，原告人
    員應該會自行到現場視察，但我沒有看過他們到現場，至於
    平時是否會到現場查看，我不知道等語（同上筆錄第5頁參
    照）。證人為被告之兄，所為證言難免迴護，又為原告所否
    認，徒託空言，如原告台北總行女主管姓名為何？何時原告
    派員會同勘災？重劃時原告員工何人會同到場，均未能舉證
    ，而災害減免部分已如前述，原告並不會會同勘查，證人亦
    未見原告人員到場，至重劃部分，經詢問負責重劃機關，台
    中縣政府以系爭耕地辦理農地重劃時，會辦理實況測量以了
    解附著於土地上地上物實況，原則上無需土地所有權人配合
    辦理，且若無特殊情況，亦無需土地所有權人會同到場指界
    ，而前揭地上物查估，因時隔多年，是否有辦理地上物查估
    無資料可稽等語，有該府97年03月19日0970067388號函文附
    卷可，是以原告原則上無需會同到場，而被告未能提出有何
    特殊情況或確有辦理地上物查估時原告有到場事實，亦難認
    有何原告默許被告「現況」使用作為系爭租約內容。是以，
    證人庚○○所為證言，難為被告有利證言。
  (4)證人柯樹欉亦證述略以：系爭土地在我的田地508、509 旁
    約5、60公尺，從我小時候就開始承租，楊錦華（被告之父
    ）在承租土地上建築鴨寮從事養鴨，已有30幾年，建築鴨寮
    是否經原告同意，我不知道，我不知道原告人員有無到過現
    場，我只知道我曾經申請災害減免租金，到鎮公所申請時，
    鎮公所承辦人員表示會會同原告人員到現場看，我在稻子收
    割前，我有看過有人到我的田裡看，相隔一百公尺遠，我不
    清楚，我老人會早上做運動時，有人拿著我田裡的稻子說要
    拿給甲○○看，有沒有拿給甲○○看我不知道，我不曾看到
    原告人員到過被告承租土地上，但十幾年前被告申請災害減
    免租金時，原告人員應該有到被告田裡，應該有到被告承租
    土地看，但並沒有到現場，當時承辦甲○○應該有去，至於
    系爭土地重劃時，原告有無派員到場，我不知道等語（97年
    3月5日筆錄第2頁以下參照），僅足證明系爭土地上鴨寮已
    建了30幾年，至於災害減免，原告員工有無會同到場，均屬
    揣測之詞，並未親眼目賭，且明言土地重劃時，原告有無派
    員到場，並不知情，亦難為被告有利證言。
  (5)至證人戊○○到場證述略以：92年8月19日開始接任，接任
    後，在93年與被告接觸，因為檔案資料顯示被告有違約使用
    ，因為前任承辦人有查到被告有違約使用，所以在91年底不
    與被告續租，另有建檔，接手後，每年都有承租戶申請災害
    減免，但我未曾到現場察看，依據梧棲鎮公所民政課災害減
    免清冊等語（97年3月5日筆錄第4頁參照)，僅足證明證人接
    手後，其前手已記載被告有違約使用土地事實，而被告亦表
    示，接手簽約後未曾申請災害減免，自不生證人同意「現況
    」使用情事，亦不足為被告有利證言。
  3.又耕地因災害或其他不可抗力致作物歉收時，承租人得請求
    鄉（鎮、市、區）公所耕地租佃委員會查勘歉收成數，議定
    減租辦法，…必要時得報請直轄市或縣（市）政府耕地租佃
    委員會復勘決定之。減租條例第11條定有明文。是關於耕地
    歉收成數之查勘、減租辦法之議定，依法均屬地方政府耕地
    租佃委員會之權責，就上開事項原告自無置喙之餘地。地方
    政府查勘歉收實況、議定減租辦法後，逕以公文函知原告，
    原告即得依該函文進行地租收取額度調整之作業（開立調整
    後之地租收據），此有原告出租省有公地災歉減免清冊可稽
    ）。另按「需用土地人經依前條規定協議不成時，為申請徵
    收土地或土地改良物之需，得洽請直轄市或縣（市）主管機
    關會同有關人員進入公、私有土地或土地改良物內實施調查
    或勘測…」土地徵收條例第12條定有明文。原告既非徵收許
    可及核准機關，亦非該土地之縣（市）主管機關，並無勘測
    之權限，何需派員到現場勘測？是耕地歉收租金減免之查勘
    議定過程，原告並無派員至現場查勘之必要；且依前揭證人
    證言及梧棲鎮公所、台中縣政府函文，亦不足證明原告事實
    上有派員會同災害減免、農地重劃地上物之現場勘查，被告
    所辯兩造系爭租約簽訂時，原告有同意「現況」 (附圖編號
    Ａ所示之地上物鴨寮可保留使用)使用為續約時之一部分，
    為不可採。
二、被告對於系爭土地現況之使用，不符合三七五條例之使用目
    的，屬該條例第16條第1項「未自任耕作」之違法情形，依
    同條第2項規定，得由出租人收回自行耕作或另行出租。
(一)按減租條例中所謂「耕作」的定義，司法院院字第738號解
    釋明揭為：「指目的在定期收獲而施人工於他人土地以栽培
    農作物而言」；所謂「承租人應自任耕作」，係指「承租人
    應以其承租之土地供自己從事耕作之用而言」，最高法院70
    年台上字第4637號判例著有明文。又所謂「不自任耕作」則
    係「兼指轉租、借予他人使用或承租人自己未將租賃物供耕
    作使用，而擅自變更用途，如築巷道、堆置物品，或無正當
    理由不自任耕作而任令荒蕪…」 (最高法院71年台上第42
    94號判決參照)。是以，適用三七五條例訂立租約之承租人
    不得任意變更承租耕地之使用態樣，否則即有違該條例以低
    廉地租承租國有土地扶植自耕農之初衷，並悖於憲法第143
    條第4項：「國家對於土地之分配與整理，應以扶植自耕農
    及自行使用土地人為原則，並規定其適當經營之面積。」等
    基本國策的國有財產有限資源分配原則。
(二)依現場勘驗紀錄可知，系爭三筆耕地目前係供作被告堆放雜
    物、農具、闢建不明用途水池與飼養「成雞」之用，依首揭
    說明，被告就系爭耕地並無減租條例所稱「自任耕作」情形
    。
  1.查依前揭丙○○、柯樹欉、庚○○之證言，不足證明被告承
    租系爭耕地時有以「現況」作為系爭租約內容，而所謂現況
    ，附圖編號Ａ在30年前即作為鴨寮使用、編號Ｃ即作為魚池
    使用，亦為被告於調處時自承在卷，現場履勘時，雖記載附
    圖編號Ａ部分作為農舍、編號Ｃ部分為水池，與證人、被告
    前揭證述不符，應以證人證言及被告自承為準。被告雖辯稱
    其繼承系爭耕地租約時，上揭鴨寮、魚池即存在，並未改變
    使用方式，其並無違約情事等語，惟查，被告既自承係繼承
    其父對系爭耕地租約而來，則其父即前手所為上揭作為鴨寮
    、魚池之占有使用方式，亦為被告所繼承，不能倭為與其無
    關，即被告應繼受前手之占有狀態，即被告亦有作為鴨寮、
    魚池之使用情事。
  2.承上，系爭耕地，被告既應繼受其前手將附圖編號Ａ作為鴨
    寮，編號Ｃ作為魚池之使用狀態，而系爭耕地租約地租約定
    以實物繳納之，所附之租賃耕地標示表，並明載地目為「田
    」、每公頃地租種類為稻谷、收穫量與租額等事項，足認系
    爭契約原約定性質為種植稻作，被告作為鴨寮、魚池使用，
    非屬「自任耕作」，依減租條例第16第1項及第2項之規定，
    承租人不自任耕作時「原訂租約無效」，得由出租人收回自
    行耕種或另行出租。
(三)或謂被告於系爭耕地上飼養雞隻，可認屬土地法第106條「
    漁牧」此一廣義耕作之定義，而仍屬承租人自任耕作。惟查
    ：漁牧行為仍非減租條例所稱之「自任耕作」的定義範圍。
    蓋土地法第106條第2項雖包括漁牧，惟係指自始即約定租用
    他人土地作為漁牧之用，並非耕地租用即可任意變更原有性
    質而為漁牧之用。承租人未經出租人同意，逕將農地變更為
    漁牧之用，並興建設施，致變更農地原有之性質，即屬違反
    耕地租佃契約，不自任耕作 (最高法院85年度台上字第12
    27號、87年度台上字第592號、87年度台再字第52號判決參
    照)。系爭耕地約定種植稻作，並非漁牧。承租人未經出租
    人同意於系爭耕地部分地區改事漁牧的行為，顯已違反兩造
    租約及減租條例第16條之規定，無須另為終止表示，當然向
    後常其效力，租賃關係因而歸於消滅 (最高法院80年台再字
    第15號判例意旨參照)。
三、本件被告並無適用權利失效之事實及法理之餘地，原告得依
    法收回系爭耕地。
(一)按權利失效原則必須以不違背法律之強制規定或禁止規定之
    前提下始有其適用。查耕地租佃其承租人應自任耕作，並不
    得將耕地全部或一部轉租於他人，否則即有違耕地三七五減
    租條第16條第1項之禁止規定 (最高法院85年度台上字2473
    號判決參照)。又權利失效法理，係建立在信賴保護原則之
    上。而「信賴保護原則」的適用要件，主張受此原則保護之
    人需具有「…對構成信賴要件之事實，有客觀上具體表現之
    行為，且有值得保護之利益者，即應受信賴保護原則之保障
    。…」、「... 或法規（如解釋性、裁量性之行政規則）係
    因主張權益受害者以不正當方法或提供不正確資料而發布者
    ，其信賴即不值得保護…」等積極與消極事項存在，大法官
    會議第589號、第525號解釋著有明文。就此部分，被告長期
    違反租約條款應自任耕作之禁止規定，對構成信賴要件之事
    實，難謂有客觀上具體表現之行為。甚者，被告利用原告早
    期書面審查之機制，未經原告同意私自變更系爭耕地用途之
    行為，係以不正當方法或提供不正確資料造成原告 (被害者
    )誤認系爭耕地係合法使用之信賴；信賴利益遭非法侵害者
    應是原告一方，被告豈有主張正當信賴之餘地？是被告對系
    爭土地現有之違法狀態並無「值得保護之信賴」，其所主張
    之信賴亦無正當性可言，當不應再予續約的「存續保護」之
    必要！
(二)次按權利失效法理之適用，需判斷權利人行使權利時有無違
    反誠信原則；而做此項判斷，通說認為必須斟酌權利的性質
    、法律行為的種類、當事人間的關係、經濟社會狀態及其他
    主客觀因素定之 (王澤鑑  民法總則  第600頁以下  2001
    年2月版)。就本件而言，原告行使所有權收回系爭耕地，係
    起因於被告違法使用系爭耕地；而不自任耕作的違法狀態已
    造成農地資源的分配不均。蓋被告僅需年繳3000多元之租金
    ，即可享受佔地逾1500平方公尺系爭耕地的使用利益；如此
    優惠本無可厚非，蓋憲法基本國策及三七五條例等規定本即
    是以優惠農地出租的方式來扶植自耕農。惟從系爭土地堆置
    雜物 (卷附相片可證)、闢建魚池、鴨寮，足證被告已無憑
    依系爭農地耕作以從事生產、牟利營生之必要與需求。
四、又按所有人對於無權占有或侵奪其所有物者，得請求返還之
    ，民法第767條前段定有明文。另按減租條例第16條第1項、
    第2項規定，承租人應自任耕作，並不得將耕地全部或一部
    轉租於他人，承租人違反前項規定時，原訂租約無效，得由
    出租人收回自行耕作或另行出租，且前述所謂無效，係指原
    訂租約無待於另為終止之表示，當然向後失其效力，租賃關
    係因而歸於消滅而言；且縱僅將一部份土地供作非耕作之用
    ，而不自任耕作，惟全部租約仍應歸於無效（最高法院46
    年臺上字第57號、68年臺上字第258號、70年臺上字第4637
    號判例意旨參照）；再按，內政部在民國93年3月10日台內
    地字第0930066140號函，明確指陳：「如有下列各款情形之
    一者，無論係耕地之全部或一部，均屬『未自任耕作』，…
    ：（二）原約定為農業使用（或漁業、牧業使用），但承租
    人改變為漁業使用（或農業、牧業使用），未經出租人同意
    者。（三）承租人於承租耕地從事非農業使用，如違法建築
    房屋或堆放廢棄物等。…」。亦同此看法。是以，倘原約定
    為農業使用，然承租人未經出租人同意即擅作漁業使用，或
    承租耕地係從事非農業使用者，因其已然與國家對於土地支
    配、整理暨扶植自耕農等意旨相扞格，故在法律評價其耕地
    租賃應歸無效之情形下，對耕地所有人構成無權占有，耕地
    所有人自得本於所有權之作用，請求原承租人返還耕地（最
    高法院43年台上字第261號判例意旨參照），縱使僅將附圖
    編號Ａ、Ｂ、Ｃ所示地上物之基地作非農業使用，亦致租約
    全部無效。從而，原告請求被告將附圖編號Ａ、Ｂ所示地上
    物拆除，附圖編號Ｃ所示水池回填，將土地返還原告，為有
    理由，應予准許，爰判決如主文第一項所示。
五、末按無法律上之原因而受利益，致他人受損害者，應返還其
    利益，雖有法律上之原因，而其後已不存在者，亦同，民法
    第179條定有明文。復按無權占有他人之不動產，可能獲得
    相當於租金之利益，為社會通常之觀念；其依不當得利之法
    則請求返還不當得利，以無法律上之原因而受利益，致他人
    受有損害為其要件，故得請求返還之範圍，固應以對方所受
    之利益為度，非以請求人所受損害若干為準，惟於審酌對方
    所受之利益時，如無客觀具體數據可資計算，請求人所受損
    害之數額，未嘗不可據為計算不當得利之標準；而城市地方
    房屋之租金，以不超過土地及其建築物申報總價年息10%為
    限，土地法第97條第1項亦有規定。是此項房屋之租金應受
    年息10%之限制者，須以土地及其建築物兩者之申報總額為
    其計算標準（最高法院41年度台上字第810號判決意旨參照
    ）。原告請求按「台灣銀行股份有限公司不動產出租租金計
    收要點第3點按出租當期土地公告地價總額年息5%計算土地
    租金，不逾上開土地法第97條強行規定，為法所許。而該條
    所謂土地價額，依土地法施行法第25條規定，係指法定地價
    。又所謂法定地價，依土地法第148條規定，係指土地所有
    權人依土地法規定所申報之地價而言，並非指平均地權條例
    第46條所規定之土地公告現值（最高法院88年度台上字第
    108號判決意旨參照）。次按，基地租金之數額，除以基地
    申報地價為基礎外，尚須斟酌基地之位置，工商業繁榮之程
    度，承租人利用基地之經濟價值及所受利益等項，並與鄰地
    租金相比較，以為決定，並非必達申報總地價年息百分之十
    最高額 (最高法院68年台上字第3071號判例意旨參照)。經
    查，被告無權占有系爭土地，被告就其所占有之土地應屬無
    法律原因而受有相當於租金之利益，並致原告受有相當於租
    金之損害，原告對於被告，自得本於前開規定請求返還相當
    於租金。本院審酌系爭耕地附近交通、繁榮程度及生活機能
    良好，及被告利用系爭耕地之經濟價值與所受利益等情形，
    認以系爭耕地申報地價按年息5%為計算被告不當得利之標準
    ，是為適當。茲系爭641、641-1地號土地，面積分別為624
    平方公尺、275平方公尺，92年度至95年度申報地價均為每
    平公尺2,850元，96年期申報地價為2,880元，系爭641-2地
    號土地，面積為673平方公尺，92年度至96年度公告地價均
    為每平公尺1440元，有土地登記謄本在卷可憑，是92 年至
    95年申報總價均為3,531,270元 (計算式：
    2,850 ×【624＋275】＋1,440×673＝3,531,270)，是原告
    得請求被告按年給付原告相當於土地租金之不當得利數額為
    14,714 元（計算式：3,531,270×5%÷12＝17,714，小數點
    以下四捨五入），應予准許。又系爭土地96年度申報總價為
    3,558, 240 (計算式：2,880×【624＋275】＋1,440×673
    ＝3,558, 240 )，是原告得請求被告自96年1月起按月給付
    原告相當於土地租金之不當得利數額為14,826元（計算式：
    3,558,240 ×5%÷12＝14,826，小數點以下四捨五入），應
    予准許。從而，於起訴前 (96年6月5日以前，原告僅請求至
    96年4月30 日)得請求之不當得利金額為765,576元 (計算式
    ：14,714×48＋14,826×4＝765,576)，是以，原告請求被
    告給付765, 576元及其自起訴狀繕本送達翌日即96年6月7日
    起按法定利率計算之利息，為法所許。又請求被告自96年5
    月1日起至騰空交還土地之日止，按月給付相當不當得得利
    金額14,826元，亦有理由。
六、綜上所述，兩造間系爭租約約定為農業稻作使用，被告繼受
    前手違約未自任耕作，又無證據證明係以「現況」 (綜合性
    利用)為租約內容，而原告於91年底前並無現場查勘情事，
    且被告違反法律禁止規定，不生有何原告權利失效或違反誠
    信原則情事，依法兩造租約向後無效，原告依物上請求權規
    定請求被告拆除附圖編號Ａ、Ｂ所示地上物，附圖編號Ｃ所
    示水池回填，將土地返還原告，並請求自92年起至騰空土地
    之日，按月給付相當於租金之不當得利數額，已到期部分
    (96 年4月底前)為765,57 6元及自96年6月7日起至清償日止
    ，按年息百分之五計算之利息，為有理由，應予准許，爰判
    決如主文第一項、第二項所示，逾此部分請求，為無理由，
    應予駁回。
七、本件事證已臻明確，兩造其餘攻擊防禦方法及舉證，於本件
    事實認定與判決結果無礙，茲不一一論列，附為敘明。
伍、本件兩造均陳明願供擔保，聲請宣告假執行及免為假執行，
    核無不合，爰酌定相當擔保金額准許之。
陸、訴訟費用負擔及假執行之依據：民事訴訟法第79條、第390
    條第2項、第392條。
中    華    民    國    97    年    4    月    30    日
                  民事第一庭    法  官  陳學德
正本係照原本作成。
如對本判決上訴，須於判決送達後20日內向本院提出上訴狀。
中    華    民    國    97    年    4    月    30    日
                                書記官  何惠文


司法院資訊處製作；財團法人民間司法改革基金會備份。
